【裁判字號】    89,上訴,1110
【裁判日期】    891122
【裁判案由】    偽造文書等
【裁判全文】
臺灣高等法院臺中分院刑事判決                  八十九年度上訴字第一一一○號
    上  訴  人
    即  被  告  丙○○
右上訴人因偽造文書等案件，不服台灣南投地方法院八十九年度訴字第八號中華民國
八十九年四月二十一日第一審判決（起訴案號：台灣南投地方法院檢察署八十八年度
偵字第五一九八號）提起上訴，本院判決如左：
    主    文
原判決撤銷。
丙○○連續行使偽造私文書，足以生損害於他人，處有期徒刑柒月。緩刑肆年。
    事    實
一、丙○○於民國（下同）八十五年間以自己之名義召集外標制互助會，籌聚資金，
    自任會首，會員含會首共四十一名、會款每月新臺幣（下同）一萬元、會期自八
    十五年一月五日起，原預定至八十八年五月五日止結束，丙○○竟基於概括犯意
    ，意圖為自己不法之所有，自八十五年二月五日起至八十七年三月五日止之期間
    ，在其南投縣中興新村光華四路一街一號住處，明知會員陳爐香（其會已轉由黃
    啟明承受）、乙○○（實際上並未參與該會）、壬○○、子○○、陳崇玖、王素
    素、己○○、甲○○、呂美麗、魏文儀、翁霖慧、藍日球、王菊卿等人未於各該
    期標會，乃冒用其等名義，在標單上偽造其等姓名及標金，即向其他活會會員詐
    稱為該被冒名之會員得標，向被冒名之人則又詐稱係他人得標，足以生損害於被
    偽造署押之會員及其他會員之權益，致使互助會員均陷於錯誤，而付出會金（黃
    啟明部分由其母庚○○轉交會款），共計得五百零七萬元。並於八十七年三月五
    日即該互助會第二十六次會標會後停止互助會，繼而承前詐欺之概括犯意，仍向
    會員黃啟明謊稱其他會員得標，而繼續向黃啟明之母庚○○收取十次會款，前後
    詐得十萬元。
二、案經庚○○訴由臺灣南投地方法院檢察署檢察官偵查起訴。
    理    由
一、訊據上訴人即被告丙○○（下稱被告）固不否認其互助會標會均至其住處，以填
    寫標單方式競標與會員陳爐香已轉由黃啟明承受、乙○○實際上並未參與該會及
    壬○○、子○○、陳崇玖、王素素、己○○、甲○○、呂美麗、魏文儀、翁霖慧
    、藍日球等人均未於各該期標會等事實，惟矢口否認有何偽造文書及詐欺犯行，
    辯稱：互助會迄停會之前，均順利運作，每期均由會員競標，先後有曾太太（即
    曹禹環）、乙○○（由會首頂替）、夏莉珍、張太太、張隆裕、丑○○、丁○○
    、陳梅枝、邱小姐、夏阿福、壬○○（由會首借標）、李淑禮、戊○○、高紹雯
    、高寶珠、林惠女、禹中綱、丁○○、洪春蓮、黃冬如、李絜芳、吳美平、癸○○、鍾慧蘭等人，伊未冒名詐騙會款云云。經查：(一)、上開事實，業據告訴人庚○○於偵查、原審及本院中指訴綦詳，參以證人即活會會員子○○於偵查中亦證
    稱：伊係活會會員，在互助會單所寫得標會員及標金額，或係被告所寫，或係被
    告告訴伊後再填寫等語（見他字案偵查卷第四十七頁反面），又於本院證稱：伊
    及伊兒子甲○○各參加一會，均為活會，標得會款之人，被告都會改來改去，伊
    借其他會員藍日球的會單來看，對照起來不一樣等語（見本院卷第九十頁）；證
    人乙○○於偵查中亦證稱：伊未參加被告之互助會等語（見他字案偵查卷第四十
    七頁），於本院亦證稱：被告找伊參加互助會，伊說要退休了，無法付錢，這會
    伊未參加等語（見本院卷第九十二頁）；證人壬○○於偵查中證稱：伊為活會會
    員，繳會款至八十七年二月份止等語（見他字案偵查卷第四十九頁），核其等所
    述情節相符合。觀之卷附會員黃啟明、陳崇玖、壬○○、子○○等人之互助會會
    員名冊四紙（見他字案偵查卷第十六－十九頁），互核其會員名冊其得標會員、
    日期、金額各有不同，例如：黃啟明會單上，第一次係「李太太」以二千一百五
    十元得標，而壬○○之會單上，卻係陳爐香以同金額得，標而子○○會單上，卻
    係由癸○○以同金額得標，而陳崇玖之會單上，卻由癸○○以四千五百元得標。
    又如：黃啟明及壬○○之會單上，第三次得標者為夏莉珍以三千零五十元得，標
    然而在子○○之會單上，卻係夏阿福得標，而在陳崇玖之會單上，卻係王菊卿得
    標，諸如此類，顯示被告實有偽造標單冒標，並詐取會員告會款行為。(二)、被告
    自承會員黃啟明、壬○○、子○○、陳崇玖、王素素、己○○、甲○○、呂美麗
    、魏文儀、翁霖慧、藍日球、王菊卿等人均活會而未於各該會期標得會款（見本
    院卷第三十頁），會員己○○、呂美麗、王素素、陳崇玖於原審亦具狀敘明其係
    活會（見原審卷第六十七、八十四、八十五頁）。然而黃啟明之會單上卻載有子
    ○○、陳崇玖、王素素、己○○、甲○○、呂美麗、魏文儀、翁霖慧、藍日球等
    人均已標得會款，壬○○卻記載陳爐香（未記載黃啟明頂替）已標得會款，陳崇
    玖之會單卻有子○○、己○○、甲○○、王菊卿等人均活會均已標得會款，子○○之會單上卻載有陳爐香（未記載由黃啟明頂替）、壬○○等人均已標得會款，
    益證被告冒名標會，訛詐會款明顯。被告以上開手法冒標會款，前後計十三人次
    ，扣除乙○○非互助會會員，未繳會款外，被告詐得五百零七萬元（400000×00
    －  000000﹦0000000 ）。(三)、被告原召集之會員陳爐香於參加互助會後未幾即
    退出，由黃啟明頂替其會員資格，會款則由黃啟明之母庚○○轉交被告，庚○○
    本人並未參加互助會，此據告訴人庚○○於本院陳明。證人壬○○雖於本院證稱
    ：被告有向伊說要借其會來標，伊有同意云云（見本院卷第九十一頁），但證人
    壬○○於偵查中已供陳其每月均按期繳會款，苟如其於本院所述同意被告借標會
    款非虛，其逕可以被告欠其會款來抵繳每月會款，為何仍按月繳會款？壬○○所
    供與事理有違，無非為袒護被告而為附和之詞，非可據為有利被告之認定。又被
    告於本院雖提出曹禹環、夏莉珍、張隆裕、丑○○、丁○○、陳梅枝、夏阿福、
    壬○○、李淑禮、戊○○、高紹雯、高寶珠、林惠女、禹中綱、丁○○、洪春蓮
    、李絜芳、吳美平、癸○○、鍾慧蘭等人之證明書（見本院卷第三十二－四十六
    頁），聲明上開會員均依期得標云云，無非臨訟圖卸被告刑責，而為迴護之舉，
    非可據為有利被告之認定。(四)、綜上所述，本件事證明確，被告所否認與辯解無
    非卸責飾詞，核無可採，其犯行洵堪認定。
二、查民間互助會之標會單，乃依習慣足以表示其會員願出利息若干之意思，參與競
    標之用，有通知證明之性質，自屬刑法第二百二十條第一項以文書論之私文書。
    核被告丙○○所為，係犯刑法第二百十六條、第二百二十條、第二百十條之行使
    偽造私文書罪及刑法第三百三十九條第一項之詐欺罪。被告冒會員王菊卿之名義
    標取會款之部分，起訴事實雖未論及，但與已起訴部分有連續犯裁判上一罪關係
    ，為起訴效力所及，本院自得併予審理。被告偽造署押之行為，乃偽造文書之階
    段行為；偽造後復持以行使，偽造文書之低度行為應為行使之高度行為所吸收，
    均不另論罪。其各次行使偽造私文書，向多數活會會員及被冒名之會員行詐，乃
    一行為而觸犯數罪名，為想像競合犯。又其多次詐欺及行使偽造私文書犯行，時
    間緊接，方法相同，而觸犯構成要件相同之罪名，顯係基於概括之犯意反覆為之
    ，均應分別依連續犯之規定論以一罪，並依法加重其刑。另其所犯上開連續詐欺
    罪、連續行使偽造私文書罪，二罪間有方法結果之牽連關係，為裁判上之一罪，
    應依刑法第五十五條規定從一重之連續行使偽造私文書罪處斷。原審以被告罪證
    明確，依法論罪科刑，固非無見，惟查：被告原召集之會員陳爐香於參加互助會
    後未幾即退出，由黃啟明頂替其會員資格，會款則由黃啟明之母庚○○轉交被告
    ，庚○○本人並未參加互助會，原判決認定庚○○亦為互助會員，被告亦假冒其
    名義冒標會款；被告另外尚有冒會員王菊卿之名義標取會款之部分，與已起訴部
    分有連續犯裁判上一罪關係，為起訴效力所及，原審未得併予審理；被告以上開
    手法冒標會款，前後計十三人次，扣除乙○○非互助會會員，未繳會款外，被告
    詐得五百零七萬元（400000x00 -000000﹦0000000），原判決認定為五百三十八
    萬元，復未敘明其所依據之理由，均有未洽。被告上訴意旨否認有何犯罪而指摘
    原判決不當，固無可取，惟原判決既有上述可議之處，自屬無可維持，應由本院
    撤銷改判。審酌被告犯罪動機、目的在於騙取他人財物、所得利益、被害人所受
    損害及犯後態度等一切情狀，量處被告如主文第二項所示。被告偽造署押及標單
    ，依民間互助會習慣，於當月集會競標確定得標者之後即已丟棄，顯皆已廢失不
    存在，爰不併予宣告沒收。末查被告未曾受有期徒刑以上刑之宣告，有本院被告
    全國前案紀錄表可稽，事後已經與告訴人達成民事和解，據庚○○於本院陳明，
    並陸續償還會員部分債務，亦據會員子○○、壬○○於本院陳明，會員己○○、
    呂美麗、王素素、陳崇玖於原審具狀敘明（見原審卷第六十七、八十四、八十五
    頁），會員曹禹環、夏莉珍、張隆裕、丑○○、丁○○、陳梅枝、、夏阿福、壬○○、李淑禮、戊○○、高紹雯、高寶珠、林惠女、禹中綱、丁○○、洪春蓮、
    李絜芳、吳美平、癸○○、鍾慧蘭等於本院具狀陳明（見本院卷第三十二－四十
    六頁），被告經過此次偵查、審判程序及刑之宣告，當知所警惕，而無再犯之虞
    ，本院因認其所受之宣告刑以暫不執行為適當，爰併宣告緩刑四年，以啟自新。
據上論斷，應依刑事訴訟法第三百六十九條第一項前段、第三百六十四條、第二百九
十九條第一項前段，刑法第五十六條、第二百十六條、第二百二十條第一項、第二百
十條、第三百三十九條第一項、第五十五條、第七十四條第一款，罰金罰鍰提高標準
條例第一條前段，判決如主文。
本案經檢察官辛○○到庭執行職務。
中      華      民      國    八十九     年      十一     月    二十二  日
                                  臺灣高等法院臺中分院刑事第七庭
                                        審判長法  官  林  榮  龍
                                              法  官  黃  日  隆
                                              法  官  江  錫  麟
右正本證明與原本無異。
如不服本判決應於收受送達後十日內向本院提出上訴書狀，其未述上訴之理由者並
得於提起上訴後十日內向本院補提理由書（均須按他造當事人之人數附繕本）。
                                              書記官  謝  雅  惠
中      華      民      國    八十九     年      十一     月    二十三  日
                                                                        Ｉ


司法院資訊處製作；財團法人民間司法改革基金會備份。
